ACORDAO-COMPLETO-2423538

ACÓRDÃO 9250/2020 ATA 30/2020 - SEGUNDA CÂMARA

VISTOS, relatados e discutidos estes autos em que se analisam atos de concessão de pensão especial de ex-combatente emitidos pelo Comando do Exército em favor de quatro filhas maiores e de uma filha inválida do instituidor. 
ACORDAM os Ministros do Tribunal de Contas da União, reunidos em Sessão da 2ª Câmara, ante as razões expostas pelo Relator, e com fulcro nos incisos III e IX do art. 71 da Constituição Federal e nos arts. 1º, inciso V, e 39, inciso II, da Lei 8.443/1992, c/c o art. 259, inciso II, do Regimento Interno/TCU, em:
9.1. considerar legal a concessão de pensão especial de ex-combatente em favor das Sras. Maria Helena Campos, Heloísa Helena Campos, Elizabeth Clélia Campos de Castilho, e Tânia Mara Campos, e ordenar o registro do correspondente ato;
9.2. considerar ilegal a concessão de pensão especial de ex-combatente em favor da Sra. Aparecida Cristina Campos, e negar registro do correspondente ato;  
9.3. determinar à 4ª Região Militar do Comando do Exército que: 
9.3.1. no prazo de 15 (quinze) dias, a contar da ciência desta Deliberação: 
9.3.1.1. abstenha-se de realizar pagamentos referentes ao ato impugnado, sujeitando-se a autoridade administrativa omissa à responsabilidade solidária, nos termos do art. 262, caput, do Regimento Interno/TCU;
9.3.1.2. emita novo ato de concessão de pensão especial de ex-combatente a favor da Sra. Aparecida Cristina Campos, com base no art. 5º, inciso III, da Lei 8.059/1990; 
9.3.1.3. dê ciência do inteiro teor desta Deliberação à Sra. Aparecida Cristina Campos, encaminhando a este Tribunal, no prazo de 30 (trinta) dias, comprovante da referida ciência;
9.3.2. submeta o novo ato de concessão de pensão especial de ex-combatente a que se refere o subitem 9.3.1.2. acima a este Tribunal, nos termos da IN/TCU 78/2018;
9.4. encaminhar cópia deste Acórdão à Sefip para que promova a correção do nome da beneficiária "Helizabeth Clélia Campos de Castilho", grafado incorretamente no ato concessório de número 10003436-06-2014-000311-1, alterando-o para "Elizabeth Clélia Campos de Castilho", de acordo com o registro constante do Cadastro de Pessoa Física número XXX.624.266-XX.

Atos de concessão de pensão especial de ex-combatente emitidos em favor de filhas maiores e de filha inválida do instituidor, cujas pensões foram calculadas respectivamente com base na graduação de segundo-sargento e de segundo tenente.

Segunda Câmara

4ª Região militar/Comando do Exército.

3. Interessadas: Aparecida Cristina Campos (XXX.334.386-XX), Maria Helena Campos (XXX.991.156-XX), Heloísa Helena Campos (XXX.623.966-XX), Elizabeth Clélia Campos de Castilho (XXX.624.266-XX), e Tânia Mara Campos (XXX.126.606-XX).

13.1. Ministros presentes: Ana Arraes (Presidente), Augusto Nardes, Aroldo Cedraz e Raimundo Carreiro.
13.2. Ministros-Substitutos presentes: Marcos Bemquerer Costa (Relator) e André Luís de Carvalho.

MARCOS BEMQUERER

Adoto como Relatório, com os pertinentes ajustes de forma, a instrução da Secretaria de Fiscalização de Pessoal - Sefip, por meio da qual as duas concessões de pensão especial de ex-combatente objeto destes autos foram assim analisadas (peças 17 e 18) : 
"INTRODUÇÃO 
1. Trata-se de atos de concessão de pensão militar às beneficiárias acima nominadas, tendo como instituidor o Sr. Sebastião Goduardo Campos, CPF XXX.721.606-XX. É oportuno ainda solicitar que sejam desconsideradas as peças 07 e 08 por erro de juntada ao presente processo. 
2. Os atos foram submetidos à apreciação do Tribunal de Contas da União (TCU) para fim de registro, nos termos do art. 71, inciso III, da Constituição Federal. O cadastramento e a disponibilização ao TCU ocorreram por intermédio do Sistema de Apreciação e Registro de Atos de Admissão e Concessões (Sisac) , na forma dos arts. 2º, caput e inciso VI, e 4º, caput, da Instrução Normativa/TCU 55/2007.
HISTÓRICO
3. É oportuno breve histórico sobre a pensão especial de ex-combatente no tempo, uma vez que três normativos distintos tratam sobre a mesma pensão, tendo beneficiários e base de valores para pagamento distintos.
4. O ordenamento jurídico brasileiro dá especial atenção aos membros das Forças Armadas em razão de sua relevante missão na defesa da Nação e das instituições democráticas, tendo a Constituição Federal de 1988 lhes dedicado um capítulo inteiro. Isso se deve às especificidades do meio castrense, o que demanda legislação adequada, conforme se vê no art. 142, caput, § 3º, CF/88:
'Art. 142. As Forças Armadas, constituídas pela Marinha, pelo Exército e pela Aeronáutica, são instituições nacionais permanentes e regulares, organizadas com base na hierarquia e na disciplina, sob a autoridade suprema do Presidente da República, e destinam-se à defesa da Pátria, à garantia dos poderes constitucionais e, por iniciativa de qualquer destes, da lei e da ordem.
 (...) 
§ 3º Os membros das Forças Armadas são denominados militares, aplicando-se-lhes, além das que vierem a ser fixadas em lei, as seguintes disposições;'
5. Entretanto, apesar de ser o fundamento normativo constitucional básico para tratar dos militares, a Constituição de 1988 também se refere a ex-membros das Forças Armadas, notadamente àqueles que desempenharam relevantes funções em prol da Nação. É nesse contexto que surge a legislação que ampara os ex-combatentes da Segunda Guerra Mundial, a qual, atualmente, possui ponto de partida no art. 53 do Ato das Disposições Constitucionais Transitórias (ADCT) :
'Art. 53. Ao ex-combatente que tenha efetivamente participado de operações bélicas durante a Segunda Guerra Mundial, nos termos da Lei nº 5.315, de 12 de setembro de 1967, serão assegurados os seguintes direitos:
	I - aproveitamento no serviço público, sem a exigência de concurso, com estabilidade;
II - pensão especial correspondente à deixada por segundo-tenente das Forças Armadas, que poderá ser requerida a qualquer tempo, sendo inacumulável com quaisquer rendimentos recebidos dos cofres públicos, exceto os benefícios previdenciários, ressalvado o direito de opção;
III - em caso de morte, pensão à viúva ou companheira ou dependente, de forma proporcional, de valor igual à do inciso anterior;
IV - assistência médica, hospitalar e educacional gratuita, extensiva aos dependentes; 
V - aposentadoria com proventos integrais aos vinte e cinco anos de serviço efetivo, em qualquer regime jurídico;
VI - prioridade na aquisição da casa própria, para os que não a possuam ou para suas viúvas ou companheiras.
Parágrafo único. A concessão da pensão especial do inciso II substitui, para todos os efeitos legais, qualquer outra pensão já concedida ao ex-combatente.' (grifou-se) 
6. Inicialmente, a matéria de pensão de ex-combatente foi tratada na Lei 4.242, de 17 de julho de 1963, que em seu art. 30, assim expressou-se:
'Art 30. É concedida aos ex-combatentes da Segunda Guerra Mundial, da FEB, da FAB e da Marinha, que participaram ativamente das operações de guerra e se encontram incapacitados, sem poder prover os próprios meios de subsistência e não percebem qualquer importância dos cofres públicos, bem como a seus herdeiros, pensão igual à estipulada no art. 26 da Lei n.º 3.765, de 4 de maio de 1960.            
Parágrafo único. Na concessão da pensão, observar-se-á o disposto nos arts. 30 e 31 da mesma Lei nº 3.765, de 1960.'  
7. No que se refere à concessão, os arts. 30 e 31 da Lei 3.765/1960, assim regulou-se:
'Art 30. A pensão militar será sempre atualizada pela tabela de vencimentos que estiver em vigor, inclusive quanto aos beneficiários dos contribuintes falecidos antes da vigência desta lei.
§ 1º O cálculo para a atualização tomará sempre por base a pensão tronco deixada pelo contribuinte, e não as importâncias percebidas pelos beneficiários em pensões subdivididas e majoradas ou acrescidas por abono.
§ 2º Em relação aos beneficiários dos contribuintes já falecidos, a nova pensão substituirá o montepio e o meio-soldo, ou a pensão especial, não podendo, porém, nenhum beneficiário passar a perceber pensão inferior à que lhe vem sendo paga.
 Art. 31. O processo e o pagamento da pensão militar, inclusive os casos de reversão e melhoria, são da competência dos ministérios a que pertencerem os contribuintes, devendo ser submetidas ao Tribunal de Contas as respectivas concessões, para julgamento da sua legalidade.
§ 1º Para o caso das pensionistas que, na data, da publicação desta lei, já estejam percebendo suas pensões pelo Ministério da Fazenda, o processo e o pagamento nos casos de reversão e melhoria continuam sendo da competência do mesmo ministério.
§ 2º O julgamento da legalidade da concessão, pelo Tribunal de Contas, importará no registro automático da respectiva despesa e no reconhecimento do direito dos beneficiários ao recebimento, por exercícios findos, das mensalidades relativas a exercícios anteriores, na forma do artigo 29 desta lei.'
8. Quanto à habilitação dos beneficiários e a divisão das cotas, tal situação foi regulada como base nos arts. 7º e 9º da Lei 3.765, de 04 de maio de 1960 em sua redação original, in verbis:
'DOS BENEFICIÁRIOS E SUA HABILITACÃO
Art. 7º A pensão militar defere-se na seguinte ordem:
I - à viúva;
II - aos filhos de qualquer condição, exclusive os maiores do sexo masculino, que não sejam interditos ou inválidos; 
III - aos netos, órfãos de pai e mãe, nas condições estipuladas para os filhos; 
IV - à mãe viúva, solteira ou desquitada, e ao pai inválido ou interdito; 
IV - à mãe, ainda que adotiva, viúva, solteira ou desquitada, e ao pai, ainda que adotivo, inválido ou interdito; (Redação dada pela Lei nº 4.958, de 1966) 
V - às irmãs germanas e consangüíneas, solteiras, viúvas ou desquitadas, bem como aos irmãos menores mantidos pelo contribuinte, ou maiores interditos ou inválidos; 
VI - ao beneficiário instituído, desde que viva na dependência do militar e não a do sexo masculino e maior de 21 (vinte e um) anos, salvo se fôr interdito ou inválido permanentemente.
§ 1º A viúva não terá direito à pensão militar se, por sentença passada em julgado, houver sido considerada cônjuge culpado, ou se, no desquite amigável ou litigioso, não lhe foi assegurada qualquer pensão ou amparo pelo marido. 
§ 2º A invalidez do filho, neto, irmão, pai, bem como do beneficiário instituído comprovar-se-á em inspeção de saúde realizada por junta médica militar ou do Serviço Público Federal, e só dará direito à pensão quando não disponham de meios para prover a própria subsistência. 
 (...) 
Art. 9º A habilitação dos beneficiários obedecerá, à ordem de preferência estabelecida no art. 7º desta lei.
§ 1º O beneficiário será habilitado com a pensão integral; no caso de mais de um com a mesma precedência, a pensão será repartida igualmente entre eles, ressalvadas as hipóteses dos §§ 2º e 3º seguintes.
§ 2º Quando o contribuinte, além da viúva, deixar filhos do matrimônio anterior ou de outro leito, metade da pensão respectiva    pertencerá à viúva, sendo a outra metade distribuída igualmente entre os filhos habilitados na conformidade desta lei.
§ 3º Se houver, também, filhos do contribuinte com a viúva ou fora do matrimônio reconhecidos êstes na forma da Lei nº 883, de 21 de outubro de 1949 metade da pensão será dividida entre todos os filhos, adicionando-se à metade da viúva as cotas-partes dos seus filhos.
§ 4º Se o contribuinte deixar pai inválido e mãe que vivam separados, a pensão será dividida igualmente entre ambos.
Art. 10. Sempre que, no início ou durante o processamento da habilitação, for constatada a falta de declaração de beneficiário, ou se ela estiver incompleta ou oferecer margem a dúvidas, a repartição competente exigirá dos interessados certidões ou quaisquer outros documentos necessários à comprovação dos seus direitos.
§ 1º Se, não obstante a documentação apresentada, persistirem as dúvidas, a prova será feita mediante justificação judicial, processada preferencialmente na Auditoria Militar, ou na falta desta, no fôro civil.
§ 2º O processo de habilitação à pensão militar é considerado de natureza urgente.'
9. Posteriormente, regulamentando o art. 53 do Ato das Disposições Constitucionais Transitórias (ADCT) , foi editada a Lei 8.059/1990, que também revogou o art. 30 da Lei 4.242/63, a Lei 8.059/1990 trouxe especificações para a operacionalização do benefício, como a lista de dependentes, a forma de habilitação para poder receber os proventos, meios de comprovação dessa condição, entre outros. Os dependentes, inclusive, foram elencados no art. 5º da Lei 8.059/1990:
'Art. 5º Consideram-se dependentes do ex-combatente para fins desta lei:
I - a viúva;
II - a companheira;
III - o filho e a filha de qualquer condição, solteiros, menores de 21 anos ou inválidos;
IV - o pai e a mãe inválidos; e
V - o irmão e a irmã, solteiros, menores de 21 anos ou inválidos.
Parágrafo único. Os dependentes de que tratam os incisos IV e V só terão direito à pensão se viviam sob a dependência econômica do ex-combatente, por ocasião de seu óbito.'
10. No tempo e nos três normativos: a) Lei 4.242/1960; b) Constituição Federal de 1988; e c) Lei 8.059/1990, verifica-se que a pensão especial de ex-combatente é tratada de forma diferente quanto ao valor de benefício e aos requisitos para ser beneficiário do instituto. Nesse ponto, ao que se refere à habilitação do beneficiário, questiona-se: qual o normativo deve ser empregado? Tal questionamento é o ponto de partida a análise do caso em tela.
LEI QUE REGE O DIREITO AO BENEFÍCIO
11. Percebe-se que a questão se torna complexa na medida em que se deve analisar a sucessão de normas no tempo que vieram a tratar desse benefício. Isso por que não existe apenas uma pensão desse tipo, mas sim três. Essa situação decorre da aplicação do princípio tempus regit actum, ou seja, na concessão de benefícios de caráter assistencial ou previdenciário, máxime aqueles decorrentes da morte, deve-se levar em consideração a data da morte do instituidor para se definir qual legislação será aplicável, ainda que já revogada por outra superveniente. Essa conclusão já foi exposta pelo Ministro Humberto Martins, do Superior Tribunal de Justiça (STJ) , no voto proferido no REsp nº 1.371.183 - RN, quando firmou:
'A pensão especial de ex-combatente é o auxílio assistencial criado pela legislação brasileira para resguardar do infortúnio aqueles que expuseram suas vidas em defesa da Pátria, em especial durante a Segunda Guerra Mundial. Uma sucessão de leis dispôs sobre a matéria e muitas vezes tem gerado confusão na sua aplicação e interpretação. É preciso esclarecer que existem diversas pensões especiais, criadas por leis distintas ao longo dos anos, e cada uma tem valor e requisitos próprios. Não se trata, assim, de benefício único, mas de pensões diversas, que, como dito, não podem ser acumuladas.' 
12. Quanto ao princípio do tempus regit actum, frise-se que o seu embasamento está no direito adquirido, o qual não pode ser atingido nem mesmo por lei, isto é, a regra é a irretroatividade da lei, mas, mesmo quando seja possível os efeitos retroativos, não poderá ela atingir o direito adquirido, o ato jurídico perfeito ou a coisa julgada. Trata-se da regra da retroatividade mitigada ou temperada, a qual está insculpida como garantia fundamental no art. 5º, XXXVI, da Constituição Federal de 1988:
'Art. 5º Todos são iguais perante a lei, sem distinção de qualquer natureza, garantindo-se aos brasileiros e aos estrangeiros residentes no País a inviolabilidade do direito à vida, à liberdade, à igualdade, à segurança e à propriedade, nos termos seguintes:
 (...) 
XXXVI - a lei não prejudicará o direito adquirido, o ato jurídico perfeito e a coisa julgada;'
13. Nessa senda, tem-se que a primeira pensão especial para os ex-combatentes da Segunda Grande Guerra, doravante chamada de 'pensão especial segundo-sargento', foi criada pela já revogada Lei 4.242/1963, com algumas disposições constantes na Lei 3.765/1960. A segunda pensão especial foi criada pela Lei 6.592/1978, cujo valor seria de dois salários-mínimos, tendo usado o conceito de ex-combatente da Lei 5.315/1967, que o ampliou, mas que não pode ser aplicado à pensão especial segundo-sargento em face do princípio da irretroatividade das leis. Esse mesmo conceito foi utilizado na terceira pensão especial, doravante chamada de 'pensão especial segundo-tenente', a qual foi instituída pelo art. 53, II e III, do ADCT e regulamentada pela Lei 8.059/1990, conforme posteriormente mencionado. Quanto à aplicação das leis no tempo, colaciona-se mais um julgado da Corte Superior:
'ADMINISTRATIVO. PROCESSUAL CIVIL. MILITAR. EX- COMBATENTE. REVISÃO. DATA DO FALECIMENTO DO EX-COMBATENTE, INSTITUIDOR DA PENSÃO. SEGUNDO-TENENTE. RECURSO ESPECIAL NÃO PROVIDO.
1. Cuida-se, na origem, de Ação de revisão de pensão de ex-combatente proposta pelas recorrentes contra a União Federal, ora recorrida, objetivando, em síntese, a revisão da renda mensal da pensão de ex-combatente para o valor equivalente à graduação de Segundo-Tenente.
2. O Juiz de 1º Grau rejeitou os pedidos.
3. O Tribunal a quo negou provimento à Apelação das recorrentes.
4. Esclareça-se que, embora o art. 53 do ADCT conceda à viúva, companheira ou dependente, em caso de morte do ex-combatente, o direito à pensão no valor equivalente à de Segundo-Tenente das Forças Armadas, o Superior Tribunal de Justiça entende pela inaplicabilidade do dispositivo aos casos em que o óbito do instituidor tenha ocorrido antes de 1988, em consideração ao princípio da irretroatividade das leis. 
Nesse sentido: AgRg nos EDcl no AREsp 535.621/PR, Rel. Ministro Mauro Campbell Marques, Segunda Turma, DJe 20/10/2014, EDcl no AgRg no REsp 966.113/RS, Rel.Ministro Nefi Cordeiro, Sexta Turma, DJe 27/08/2014, AgRg no REsp 997.602/RJ, Rel. Ministro Rogerio Schietti Cruz, Sexta Turma, DJe 12/12/2013, e AgRg no REsp 1377518/PE, Rel. Ministro Herman Benjamin, Segunda Turma, DJe 20/03/2015.
5. Assim, como o ex-combatente, instituidor da pensão, faleceu em 1973, não procede a revisão da renda mensal da pensão de ex-combatente para o valor equivalente à graduação de Segundo-Tenente.
6. Recurso Especial não provido.
 (REsp 1645793/SP, Rel. Ministro HERMAN BENJAMIN, SEGUNDA TURMA, julgado em 09/03/2017, DJe 19/04/2017) .' (grifou-se) 
14. O Superior Tribunal de Justiça firmou jurisprudência no sentido de que a natureza jurídica da pensão especial de ex-combatente da Segunda Guerra Mundial é de benefício Assistencial e que deve ser aferida em relação a dependentes de acordo com a data do óbito do instituidor. Vale dizer, a título de exemplificação, se um ex-combatente com direito ao benefício faleceu antes da vigência da Lei 8.059/1990, mas de forma posterior ao advento da Lei 6.592/1978, será por esse diploma normativo regido o benefício, ou, caso tenha o óbito ocorrido antes disso, será aplicável a Lei 4.242/1963, verdadeiro tempus regit actum, pois seria despropositado pensar que as leis posteriores poderiam retroagir. Frise-se, não importa a data do requerimento do dependente para se saber a legislação aplicável, mas sim quando faleceu o instituidor. Nesse sentido:
'ADMINISTRATIVO. PROCESSUAL CIVIL. AGRAVO REGIMENTAL NO AGRAVO DE INSTRUMENTO. EX-COMBATENTE. PENSÃO ESPECIAL DE SEGUNDO SARGENTO. APLICAÇÃO DA NORMA VIGENTE À ÉPOCA DO ÓBITO DO EX-MILITAR. LEIS 3.765/60 E 4.242/63. BENEFÍCIO DE NATUREZA ASSISTENCIAL. AUTORAS APOSENTADAS PELO REGIME GERAL DA PREVIDÊNCIA SOCIAL. AGRAVO NÃO PROVIDO.
1. Consoante reiterada jurisprudência do Supremo Tribunal Federal e do Superior Tribunal de Justiça, o direito à pensão deverá ser examinado com base na legislação vigente ao tempo do óbito de seu instituidor.
2. 'O benefício conferido à filha de ex-combatente, estabelecido pelo artigo 30 da Lei nº 4.242/63, que estipula pensão igual à de Segundo-Sargento, contida no artigo 26 da Lei nº 3.675/60, não se confunde com a pensão especial devida aos ex-combatentes com o advento da Carta Magna de 1988, prevista no artigo 53, inciso II, do ADCT' (AgRg no REsp 772.251/RS, Rel. Min. MARIA THEREZA DE ASSIS MOURA, Sexta Turma, DJ 26/3/07) . 
3. São requisitos para o pagamento da pensão especial de ex-combatente previsto no art. 30 da Lei 4.242/63: 1º) ser o ex-militar integrante da FEB, da FAB ou da Marinha; 2º) ter efetivamente participado de operações de guerra; 3º) encontrar-se o ex-militar, ou seus dependentes, incapacitados, sem poder prover os próprios meios de subsistência; e 4º) não perceber nenhuma importância dos cofres públicos.
4. Os requisitos específicos previstos no art. 30 da Lei 4.242/63 acentuam a natureza assistencial da pensão especial de Segundo-Sargento, que deve ser preenchido não apenas pelo ex-combatente, mas também por seus dependentes.
 (...) 
7. Agravo regimental não provido.'
 (AgRg no Ag 1407008/RN, Rel. Ministro ARNALDO ESTEVES LIMA, PRIMEIRA
TURMA, julgado em 21/08/2012, DJe 31/08/2012) (grifou-se) 
15. Pelo apresentado até o presente momento, no que se refere ao normativo que deve regular a concessão da pensão especial de ex-combatente, verifica-se que o marco regulatório é a data do óbito do instituidor, pois é a morte deste que gera o direito e não a morte de um beneficiário ou a data do requerimento do interessado.
EXAME TÉCNICO  
16. A seguir será analisado o caso do presente ato, no qual temos como beneficiárias da pensão instituída pelo Sr. Sebastião Goduardo Campos, CPF XXX.721.606-XX, 05 (cinco) filhas, dentre as quais uma é inválida.
17. Esta unidade técnica diligenciou, peça 01, o Comando do Exército com o objetivo de elucidar as seguintes dúvidas sobre os atos em questão:
'Interessadas: Elizabeth Clélia Campos de Castilho (CPF XXX.624.266-XX) ato nº de controle 10003436-06-2014-000311-1; Heloísa Helena Campos (CPF XXX.623.966-XX) ato nº de controle 10003436-06-2014-000311-1; Maria Helena Campos (CPF XXX.991.156-XX) ato nº de controle 10003436-06-2014-000311-1; Tânia Mara Campos (CPF 813.126.606- 00) ato nº de controle 10003436-06-2014-000311-1; e Aparecida Cristina Campos (CPF XXX.334.386-XX) ato nº de controle 10003436-06-2015-000054-9. 
Documentos/Esclarecimentos: apresentar esclarecimentos, com a devida fundamentação legal, acerca do fato de que o benefício de Aparecida Cristina Campos (CPF XXX.334.386-XX) foi concedido com base no posto de Segundo Tenente; também esclarecer o motivo pelo qual a cota pensão da mesma é de 1/4 enquanto que as demais interessadas citadas à epígrafe recebem benefício na cota de 1/8; e apresentar informações acerca da indicação positiva de cota do beneficiário em reserva para o ato de concessão NC 10003436-06-2014-000311-1 e esclarecer o motivo pelo qual não foi indicada a referida cota para o ato de concessão 10003436-06-2015-000054-9.
18. Em resposta, aquele Grande Comando assim se pronunciou em documentação presente à peça 03, pág. 08 e 09, ofício do Departamento Geral do Pessoal:
'1. Expediente versando sobre reversão da pensão especial de que trata o art. 30 da Lei n. 4.242/1963 e habilitação à pensão especial regida pela Lei nº 8.059/1990, de interesse das filhas do ex-combatente SEBASTIÃO GODUARDO CAMPOS, falecido em 4 de julho de 1981. 
2. Em atenção à consulta formulada por intermédio do documento supra referenciado. enfatizando a orientação contida no item 11 do Parecer n. 001-DCIPAS32.3 de 22 de abril de 2014, desde que se concretize a comprovação de invalidez da filha Aparecida Cristina Campos, preexistente ao óbito do instituidor, remetendo à divisão das pensões à data em que entrou em vigor a Lei n. 8.059/1990, este Órgão Técnico-Normativo orienta no sentido de proceder à seguinte divisão de cotas:
- metade da pensão de 2º tenente será partilhada entre a viúva e a filha inválida, cabendo a cota parte de ¼ para cada (Parágrafo único do Art. 6º) ; e
- metade da pensão de 2º Sargento seria dividida entre as quatro filhas restantes (Art. 30 da Lei n° 4.242/1963 c/c arts. 7º e 9º da Lei n. 3.765/1969) . 
3. Desse modo caberia à filha inválida, hoje, 1/4 (um quarto) da pensão de 2º Tenente, não sendo considerada reversão, por causa do óbito de sua genitora, mas um direito decorrente de sua condição de habilitação naquela ocasião.
4. Quanto à filhas maiores de 21 anos e sãs, a cota-parte corresponderá a 1/8 (um oitavo) , direito assegurado nos moldes do art. 17 da Lei n. 8.059/1990, que veda futuras transferências de cotas entre estas beneficiárias, por qualquer motivo. 
5. Por oportuno, cumpre esclarecer que na hipótese de ser a filha inválida portadora de doenças capituladas nos incisos XXXI e XXXIII, art. 39 do Dec n. 3.000, de 26 MAR 1999, sua pensão será isenta do IR, assim corno a pensão do art. 30 da Lei n. 4.242/1963 deferida às filhas maiores, conforme o inciso XXXV. 
6. Como subsídio para futuras habilitações em casos análogos, remeto-vos cópia de jurisprudência sobre habilitação de filhos inválidos e divisão de cotas entre as duas pensões especiais.'
19. No que se refere à jurisprudência para habilitação citada segue trecho transcrito do Parecer n. 001-DCIPAS.32.3, de 22 de Abril de 2014, peça 03, página 11:
'a. INSTITUIDOR FALECIDO NA VIGÊNCIA DO ART 30 DA LEI NR 4.242/1963 
2) Se existir somente a viúva no gozo da pensão especial de Segundo-Tenente (integralmente) , a partir da data de seu óbito, as filhas maiores poderão se habilitar à metade da pensão especial de Segundo-Sargento, pelas seguintes razões: 
- a viúva recebia sua cota de 50% da pensão de Segundo-Tenente, mais a cota das filhas, indevidamente, correspondente à pensão de Segundo-Sargento; e
- como a cota da pensão de Segundo-Tenente se extingue com o óbito, resta somente a cota da pensão de Segundo-Sargento (50%) em favor das filhas.' (Grifo nosso) 
20. Pelo exposto, passa-se à análise dos normativos que amparam as concessões para cada caso:
a) A Sra. MARIETA CLÉLIA CAMPOS, viúva do instituidor, foi inicialmente habilitada com amparo na Lei 4.242/1963, a partir do falecimento de seu esposo em 04/07/1981, fazendo jus a cota de 100%, pensão com base no soldo de 2º Sargento;
b) Migração da viúva para a Lei 8.059/1990
1) Com o advento da Lei 8.059/1990 que regulamentou o art. 53 da ADCT, a viúva requereu a majoração da pensão, uma vez que este instituto prevê pensão com base no soldo de 2º tenente. Assim, quando veio a falecer em 5/6/14, estava percebendo pensão especial de ex-combatente de acordo com o inciso I do Art. 5º da Lei 8.059/1990 (2º Tenente) , in verbis:
'Lei 8.059/90
 (...) 
Art. 5º Consideram-se dependentes do ex-combatente para fins desta lei:
I - a viúva;
II - a companheira;
III - o filho e a filha de qualquer condição, solteiros, menores de 21 anos ou inválidos;
 (...) 
Art. 10. A pensão especial pode ser requerida a qualquer tempo.
Art. 11. O benefício será pago mediante requerimento, devidamente instruído, em qualquer organização militar do ministério competente (art. 12) , se na data do requerimento o ex-combatente, ou o dependente, preencher os requisitos desta lei.' (Grifo nosso) 
2) O artigo 11 da supracitada lei é de suma importância para o desfecho do entendimento desta unidade técnica, uma vez que conforme informação do Comando do Exército, peça 13, págs. 03 e 04, contrariando o artigo retro citado, a migração foi realizada de ofício por aquele Comando, de acordo com transcrição a seguir:
'a) em relação à migração da pensão especial da Lei n. 4.242/1963 para a Lei n. 8.059/1990 concedida à senhora MARIETA CLÉLIA CAMPOS, viúva do instituidor, segundo os autos do processo-tronco, não houve requerimento por parte da interessada, tendo a mesma sido feita de oficio conforme o art. 2º da Portaria Ministerial n. 3.359/SC-5, de 07 NOV 1989, abaixo transcrito: 
'Art. 2º: São auto-aplicáveis, a partir de 1º de abril de 1989: III - a substituição, na forma do parágrafo único do art. 53 do ADCT, das pensões já concedidas aos ex-combatentes ou seus dependentes, com fundamento no art. 30 da Lei nº 4.242, de 17 de julho de 1963, bem como das pensões das Leis n° 6.592, de 17 de novembro de 1978 e nº 7.424, de 17 de dezembro de 1985. 
Parágrafo Único. Nos casos do inciso III, deste artigo, a atualização dar-se-á pela simples substituição do valor da pensão atual pelo da pensão correspondente à deixada por um segundo-tenente, nos termos do caput do art. 15 da Lei nº 3.765, de 4 de maio de 1960.'
c) Habilitação das filhas maiores com base na Lei 4.242/1963:
1) Visando a resguardar as pensionistas beneficiárias da Lei nº 4.242/1963 e que foram excluídas do novo normativo que regulou a matéria a Lei nº 8.059/1990 assim manifestou-se em seu art. 17:
'Art. 17. Os pensionistas beneficiados pelo art. 30 da Lei nº 4.242, de 17 de julho de 1963, que não se enquadrarem entre os beneficiários da pensão especial de que trata esta lei, continuarão a receber os benefícios assegurados pelo citado artigo, até que se extingam pela perda do direito, sendo vedada sua transmissão, assim por reversão como por transferência.'   
2) Dessa forma, é pertinente lembrar, como já exposto no presente processo, que a legislação que rege a pensão é a vigente à época da morte do instituidor, no caso em estudo é a legislação que existia no mundo jurídico em 04/07/1981, qual seja a Lei 4.242/1963, que previa as filhas maiores como dependentes em tal pensão, fato que se concretizou com o falecimento da viúva e a reversão do benefício às demais beneficiárias. Logo, esta unidade técnica entende que não houve irregularidade na habilitação das filhas maiores não inválidas com base no art. 30 da Lei 4.242/1963:
'Lei 4.242/1963
 (...) 
Art. 30. É concedida aos ex-combatentes da Segunda Guerra Mundial, da FEB, da FAB e da Marinha, que participaram ativamente das operações de guerra e se encontram incapacitados, sem poder prover os próprios meios de subsistência e não percebem qualquer importância dos cofres públicos, bem como a seus herdeiros, pensão igual à estipulada no art. 26 da Lei n.º 3.765, de 4 de maio de 1960.'  
3) Conclui-se, pelo exposto, que as filhas, TÂNIA MARA CAMPOS, HELOÍSA HELENA CAMPOS, ELIZABETH CLÉLIA CAMPOS DE CASTILHO, e MARIA HELENA CAMPOS que foram habilitadas com base no art. 30 da Lei nº 4.242/63, a contar da morte da viúva do instituidor, Sra. MARIETA CLÉLIA CAMPOS, ocorrida em 5/6/2014, com a cota de 50% da pensão de 2º Sargento, recebendo uma cota de 1/8 cada beneficiária, foram corretamente habilitadas, uma vez que a legislação que rege tal pensão é a vigente na data do óbito do instituidor e esta as previa como beneficiárias, podendo o ato nº 10003436-06-2014-000311-1 receber a chancela pela legalidade.
Habilitação da filha inválida com base na Lei 8.059/1990, ato nº 10003436-06-2015-000054-9
1) Paralelamente à habilitação das 04 filhas não inválidas, foi dada entrada no processo de habilitação à pensão militar de uma filha inválida, com base no inciso III, do art. 5º da Lei nº 8.059/1990, a Sra. APARECIDA CRISTINA CAMPOS, a contar de 10 de julho de 2014, in verbis;
'Art. 5º Consideram-se dependentes do ex-combatente para fins desta lei:
I - a viúva;
II - a companheira;
III - o filho e a filha de qualquer condição, solteiros, menores de 21 anos ou inválidos;
 (...) 
Art. 10. A pensão especial pode ser requerida a qualquer tempo.' (grifo nosso) 
2) Conclui-se que é legal a habilitação da Sra. APARECIDA CRISTINA CAMPOS à pensão com base no soldo de 2º tenente a contar do seu requerimento, uma vez que a majoração do benefício tem amparo na Lei 8.059/1990, e tal instituto contempla a filha inválida como beneficiária;
3) No que se refere à cota-parte, entende-se a beneficiária supracitada deve receber 50% da pensão com base no soldo de 2º tenente a contar do seu requerimento, uma vez que diferentemente da Lei 4.242/1963, na Lei 8.059/1990 não há precedência entre os beneficiários, devendo todos serem habilitados no mesmo momento e as cotas divididas de forma igual, sendo que estas se extinguem com o falecimento do beneficiário. Assim, a filha inválida deveria ter sido habilitada no mesmo momento que a sua genitora com a cota-parte de 50% para cada, conforme parágrafo único do art. 6º da Lei 8.059/1990, in verbis: 
'Art. 6º A pensão especial é devida ao ex-combatente e somente em caso de sua morte será revertida aos dependentes.
Parágrafo único. Na reversão, a pensão será dividida entre o conjunto dos dependentes habilitáveis (art. 5º, I a V) , em cotas-partes iguais.' (grifo nosso) 
CONCLUSÃO 
21. Conclui-se que, pela análise realizada no presente processo, as beneficiárias TÂNIA MARA CAMPOS, HELOÍSA HELENA CAMPOS, ELIZABETH CLÉL1A CAMPOS DE CASTILHO, e MARIA HELENA CAMPOS têm direito ao benefício em tela, devendo o ato 10003436-06-2014-000311-1 que contempla as beneficiárias ser considerado legal e registrado. No que se refere à Sra. APARECIDA CRISTINA CAMPOS, o ato 10003436-06-2015-000054-9, que trata da beneficiária deve ser considerado ilegal, tendo em vista a distribuição de cota que deve ser de 50% e não ¼, devendo ser negado seu registro.
PROPOSTA DE ENCAMINHAMENTO
22. Ante o exposto, com fundamento nos arts. 71, inciso III, da Constituição Federal, 1º, inciso V, e 39, incisos I e II, da Lei 8.443/1992 e 260, § 1º e 5º, do Regimento Interno do Tribunal de Contas da União, bem como no art. 7º, § 4º, da IN/TCU 78/2018, propõe-se:
a) considerar legal o ato de concessão de pensão presente no ato nº 10003436-06-2014-000311-1 que tem como beneficiárias Tânia Mara Campos, Heloísa Helena Campos, Elizabeth Clélia Campos de Castilho, Maria Helena Campos;
b) considerar ilegal o ato de concessão de pensão ato 10003436-06-2015-000054-9 referente a Sra. Aparecida Cristina Campos, uma vez que a divisão de cota-parte se encontra em desacordo com a Lei 8.059/1990 que regula a concessão da pensão em estudo, devendo ser emitido novo ato com cota-parte de 50% da pensão com base no soldo de 2º tenente;
c) determinar à 4ª Região Militar do Comando do Exército que:
c.1) no prazo de 15 (quinze) dias, a contar da ciência desta Deliberação, proceda a correção na cota da pensão que vem sendo paga à Sra. Aparecida Cristina Campos de ¼ para ½ de pensão com base no posto de 2º Tenente;
c.2) emita um novo ato de concessão em favor da Sra. Aparecida Cristina Campos com a correta divisão de cota-parte e encaminhe para o TCU."
2.	O Ministério Público junto ao TCU, representado pelo Procurador Marinus Eduardo De Vries Marsico, concordou com a proposta formulada pela Sefip (peça 19) . 
	É o Relatório.

não há.

Procurador Marinus Eduardo De Vries Marsico.

PESSOAL. PENSÃO ESPECIAL DE EX-COMBATENTE A FILHAS MAIORES, HABILITADAS NOS TERMOS DA LEI 4.242/1963, BEM COMO A FILHA INVÁLIDA À ÉPOCA DO ÓBITO DO INSTITUIDOR, HABILITADA NA FORMA DA LEI 8.059/1990. LEGALIDADE DA CONCESSÃO DA PENSÃO ESPECIAL EM BENEFÍCIO DAS FILHAS MAIORES, COM REGISTRO DO CORRESPONDENTE ATO. ILEGALIDADE DA CONCESSÃO DA PENSÃO ESPECIAL DA FILHA INVÁLIDA POR HAVER IRREGULARIDADE NA COTA PARTE QUE RECEBE. RECUSA DO REGISTRO DO ATO. DETERMINAÇÃO AO ÓRGÃO DE ORIGEM.

PENSÃO ESPECIAL DE EX-COMBATENTE (PEEC)

Secretaria de Fiscalização de Pessoal - Sefip.

Em apreciação dois atos de concessão de pensão especial de ex-combatente instituídos pelo Sr. Sebastião Goduardo Campos (reversão) , sendo um a favor das Sras. Maria Helena Campos, Heloísa Helena Campos, Elizabeth Clélia Campos de Castilho e Tânia Mara Campos, filhas maiores, e o outro em benefício da Sra. Aparecida Cristina Campos, filha inválida.
2.	A Secretaria de Fiscalização Pessoal - Sefip propôs a legalidade da concessão da pensão especial das Sras. Maria Helena Campos, Heloísa Helena Campos, Elizabeth Clélia Campos de Castilho e Tânia Mara Campos, filhas maiores, habilitadas nos moldes do art. 30 da Lei 4.242/1963, a contar de 5/6/2014, data do falecimento da viúva do instituidor, devendo cada filha receber a cota de 1/8 da pensão de segundo-sargento.
3.	Com relação à pensão especial da Sra. Aparecida Cristina Campos, filha inválida, habilitada com base no art. 5º, inciso III, da Lei 8.059/1990, a contar da data de seu requerimento, a unidade instrutiva sugeriu a ilegalidade do ato, por entender que a cota parte da beneficiária deve ser de 50% da pensão de segundo-tenente e não apenas de 1/4, como consta do ato da peça 5.
4.	O Ministério Público junto ao TCU manifestou-se de acordo com o encaminhamento sugerido pela Sefip.
5.	Acolho, desde logo, os pareceres uniformes exarados nestes autos, porquanto amparados na legislação de regência dos atos concessórios em exame.
6.	Quanto às Sras. Maria Helena Campos, Heloísa Helena Campos, Elizabeth Clélia Campos de Castilho e Tânia Mara Campos, filhas maiores do instituidor, compulsando o ato constante da peça 4 que integra este processo, verifico que o óbito do instituidor ocorreu em 04/07/1981, antes da promulgação da Constituição Federal atual (5/10/1988) , de modo que, na vigência do art. 30 da Lei 4.242/1963, as filhas beneficiárias maiores têm direito à pensão calculada com base na graduação de segundo-sargento, a partir de 5/6/2014, data em que se fez a reversão em decorrência do falecimento da viúva do instituidor, tal como consta do ato concessório. 
7.	Como visto, o benefício foi autorizado pelo art. 30 da Lei 4.242/1963, que assim dispunha:
"Art. 30. É concedida aos ex-combatentes da Segunda Guerra Mundial, da FEB, da FAB e da Marinha, que participaram ativamente das operações de guerra e se encontram incapacitados, sem poder prover os próprios meios de subsistência e não percebem qualquer importância dos cofres públicos, bem como a seus herdeiros, pensão igual à estipulada no art. 26 da Lei n. 3.765, de 4 de maio de 1960. 
Parágrafo único. Na concessão da pensão, observar-se-á o disposto nos arts. 30 e 31 da mesma Lei n. 3.765, de 1960." 
8.	O fundamento do cálculo equivalente à pensão deixada por um segundo-sargento decorre da remissão expressa ao art. 26 da Lei 3.765/1960, nos termos seguintes: 
"Art. 26. Os veteranos da campanha do Uruguai e Paraguai, bem como suas viúvas e filhas, beneficiados com a pensão especial instituída pelo Decreto-Lei n. 1.544, de 25 de agosto de 1939, e pelo art. 30 da Lei n. 488, de 15 de novembro de 1948, e os veteranos da revolução acreana, beneficiados com a pensão vitalícia e intransferível instituída pela Lei n. 330, de 10 de setembro de 1948, passam a perceber a pensão correspondente à deixada por um 2º sargento, na forma do art. 15 desta lei."
9.	Com base nos dispositivos legais retromencionados e seguindo a ordem de preferência da pensão militar de que o tratam os arts. 7º e 9º da Lei 3.765/1960, abaixo reproduzidos, as filhas maiores do instituidor somente foram habilitadas a partir da data do óbito da viúva do ex-combatente, conforme mencionado alhures, operando-se assim a reversão em favor das aludidas interessadas: 
   	"Art. 7º A pensão militar defere-se na seguinte ordem:
I - à viúva;
II - aos filhos de qualquer condição, exclusive os maiores do sexo masculino, que não sejam interditos ou inválidos; 
 (...) 
Art. 9º A habilitação dos beneficiários obedecerá, à ordem de preferência estabelecida no art. 7º desta lei.
§ 1º O beneficiário será habilitado com a pensão integral; no caso de mais de um com a mesma precedência, a pensão será repartida igualmente entre eles, ressalvadas as hipóteses dos §§ 2º e 3º seguintes."
10.	Com a promulgação da Constituição Federal de 1988, o universo de beneficiados pela pensão causa mortis foi restringido, deixando de abranger os herdeiros para alcançar somente a viúva ou companheira e os dependentes, efetuando-se a correspondência com o posto de segundo-tenente para as novas pensões especiais de ex-combatentes, conforme sobressai do art. 53 do Ato das Disposições Constitucionais Transitórias: 
"Art. 53. Ao ex-combatente que tenha efetivamente participado de operações bélicas durante a Segunda Guerra Mundial, nos termos da Lei n. 5.315, de 12 de setembro de 1967, serão assegurados os seguintes direitos:
I - aproveitamento no serviço público, sem a exigência de concurso, com estabilidade;
II - pensão especial correspondente à deixada por Segundo Tenente das Forças Armadas, que poderá ser requerida a qualquer tempo, sendo inacumulável com quaisquer rendimentos recebidos dos cofres públicos, exceto os benefícios previdenciários, ressalvado o direito de opção;
III - em caso de morte, pensão à viúva ou companheira ou dependente, de forma proporcional, de valor igual à do inciso anterior;
IV - assistência médica, hospitalar e educacional gratuita, extensiva aos dependentes;
V - aposentadoria com proventos integrais aos vinte e cinco anos de serviço efetivo, em qualquer regime jurídico;
VI - prioridade na aquisição da casa própria, para os que não a possuam ou para suas viúvas ou companheiras.
Parágrafo único. A concessão da pensão especial do inciso II substitui, para todos os efeitos legais, qualquer outra pensão já concedida ao ex-combatente." 
11.	Coube ao art. 5º da Lei 8.059/1990 explicitar o conceito de dependente do ex-combatente para fins do recebimento da referida pensão, limitando-o, no caso dos descendentes, ao filho e à filha solteiros, menores de 21 anos ou inválidos, nos termos abaixo: 
"Art. 5º Consideram-se dependentes do ex-combatente para fins desta lei:
I - a viúva;
II - a companheira;
III - o filho e a filha de qualquer condição, solteiros, menores de 21 anos ou inválidos;
IV - o pai e a mãe inválidos; e
V - o irmão e a irmã, solteiros, menores de 21 anos ou inválidos.
Parágrafo único. Os dependentes de que tratam os incisos IV e V só terão direito à pensão se viviam sob a dependência econômica do ex-combatente, por ocasião de seu óbito." 
12.	Em hipóteses semelhantes, eis a jurisprudência desta Corte:  
Acórdão 9200/2017-TCU-Segunda Câmara (de minha relatoria) 
"As filhas solteiras maiores de ex-combatentes falecidos antes da promulgação da atual Constituição Federal têm direito à pensão especial prevista na Lei 4.242/1963, em valor correspondente à deixada por Segundo-Sargento, e não à pensão especial estabelecida pelo art. 53 do Ato da Disposições Constitucionais Transitórias (ADCT) , de valor correspondente à deixada por Segundo-Tenente." 
Acórdão 4.819/2009 - Segunda (rel. min. subst. André Luís de Carvalho) 
"A partir da Constituição de 1988, somente tem direito à pensão especial de ex-combatente o filho e a filha de qualquer condição, que sejam solteiros, menores de 21 anos ou, se maiores, inválidos, desde que a invalidez preexista ao óbito do instituidor. Têm direito à pensão especial prevista na Lei 4.242/1963, em valor correspondente à graduação de 2º Sargento, as filhas maiores de ex-combatentes, desde que o instituidor tenha falecido antes do advento da Constituição Federal de 1988."
13.	Portanto, a reversão da pensão especial de ex-combatente a favor das Sras. Maria Helena Campos, Heloísa Helena Campos, Elizabeth Clélia Campos de Castilho e Tânia Mara Campos, filhas maiores do instituidor, deve ser considerada legal, com o registro do correspondente ato.
14.	Com relação ao nome da Sra. Elizabeth Clélia Campos de Castilho, cujo CPF é o de número 428.624.266-87, anoto que consta do ato da peça 4 (número de controle do ato: 10003436-06-2014-000311-1) o nome de "Helizabeth Clélia de Campos de Castilho", com o mesmo número de CPF. Cabe, assim, encaminhar cópia da deliberação que vier a ser adotada nestes autos à Sefip para que promova a correção do nome da beneficiária de acordo com o registro constante do mencionado Cadastro de Pessoa Física. 
15.	Concomitantemente à habilitação das quatro filhas maiores e sãs do instituidor, já discorrida anteriormente, também se habilitou à pensão de ex-combatente a Sra. Aparecida Cristina Campos, filha maior inválida à época do óbito de instituidor (peça 5, p. 4) , cuja situação fática se enquadra nas disposições do inciso III do art. 5º da Lei 8.059/1990, fazendo jus à pensão especial de segundo-tenente, com a cota de 50% (1/2) e não de 1/4, como constou do ato de reversão da peça 5. 
16.	Isso porque a filha inválida poderia ter se habilitado à pensão especial de ex-combatente desde a publicação da Lei 8.059/1990, e, se tivesse assim agido, ela e a sua progenitora, viúva do instituidor, receberiam, cada uma, a cota de 50% da pensão de segundo-tenente, porque sob a égide da referida lei não há ordem de preferência entre os beneficiários, devendo as cotas serem divididas igualmente. 
17.	Como o óbito da viúva pensionista do instituidor não acarreta a transferência de sua cota-parte à filha inválida, nos termos do art. 14, parágrafo único, da Lei 8.059/1990, a cota da Sra. Aparecida Cristina Campos é de 1/2 ou 50% da pensão de segundo-tenente desde a data de vigência de sua concessão, isto é, de 10/07/2014. Portanto, o órgão jurisdicionado pagou 1/4 da pensão de segundo-tenente quando deveria ter pago a cota de 50% à beneficiária inválida. 
18.	Nesse contexto, a concessão de pensão especial da Sra. Aparecida Cristina Campos deve ser considerada ilegal, com a negativa de registro do correspondente ato, devendo, ainda ser encaminhada determinação ao órgão de origem para que emita novo ato de pensão sem a irregularidade ora apontada. 
	Ante o exposto, manifesto-me por que seja adotada a deliberação que ora submeto a este Colegiado.
TCU, Sala das Sessões, em 1º de setembro de 2020.
MARCOS BEMQUERER COSTA
Relator